臺灣雲林地方法院民事判決　九十一年度訴字第六九四號
　　原　　　告　壬○○
　　被　　　告　甲○○
　　　　　　　　子○○
　　　　　　　　乙○○○
　　　　　　　　己○○
　　　　　　　　庚○○
　　　　　　　　丁○○
　　　　　　　　癸○
　　　　　　　　戊○○
　　　　　　　　丙○○
　　　　　　　　辛○○
右當事人間請求分割共有物事件，本院判決如左：
    主　　文
兩造共有坐落雲林縣褒忠鄉○○段第四０八地號、地目田、面積二０四七平方公尺土
地，准予變賣。
前項變賣土地所得價金，按兩造之應繼分比例分配之。
兩造共有坐落雲林縣褒忠鄉○○段第八五三地號、地目道、面積一二六平方公尺土地
分歸兩造，並按原告壬○○與被告甲○○、子○○、乙○○○、己○○、庚○○、丁○○、癸○應有部分各九分之一；被告戊○○、丙○○、辛○○應有部分各二七分之
一比例共同取得。
訴訟費用由被告甲○○、子○○、乙○○○、己○○、庚○○、丁○○、癸○各負擔
九分之一，及被告戊○○、丙○○、辛○○各負擔二七分之一，餘由原告負擔。
    事　　實
甲、原告方面：
一、聲明：
(一)兩造共有坐落雲林縣褒忠鄉○○段第四０八地號、地目田、面積二０四七平方公
    尺土地應予分割為如附圖所示，Ａ部分面積一八一九．五六平方公尺分歸原告與
    甲○○、子○○、乙○○○、己○○、庚○○、丁○○、癸○依應有部分各八分
    之一分別共有，Ｂ部分面積二二七．四四平方公尺分歸戊○○、丙○○、辛○○
    依應有部分各三分之一分別共有。
(二)兩造共有坐落同右項地段第八五三地號、地目道、面積一二六平方公尺土地由兩
    造依兩造原應有部分比例保持共有。
(三)訴訟費用由被告等負擔。
二、陳述：
(一)坐落雲林縣褒忠鄉○○段第四０八、八五三地號土地二筆，原為兩造之被繼承人
    葉帖所有，嗣葉帖於民國八十八年四月二日死亡，而由兩造繼承該土地為公同共
    有。依民法第一千一百四十一條規定，原告與甲○○、子○○、乙○○○、己○○、庚○○、洪澄煌（即戊○○、丙○○、辛○○之父親，八十八年三月十四日
    死亡）、丁○○、癸○應繼分各為九分之一，其中洪澄煌因於繼承前死亡，故其
    應繼分九分之一依民法第一千一百四十條規定，由其子女戊○○、丙○○、辛○○代位繼承，其等應繼分各為二十七分之一，全體繼承人現已辦妥公同共有之繼
    承登記。
(二)按繼承人得隨時請求分割遺產。但法律另有規定或契約另有訂定者，不在此限。
    民法第一千一百六十四條定有明文。又每宗耕地分割後每人所有面積未達０．二
    五公頃者，不得分割。但有下列情形之一者，不在此限：四、本條例中華民國八
    十九年一月四日修正施行前之共有耕地，得分割為單獨所有。農業發展條例第十
    六條第四項亦定有明文。本件系爭第四０八地號土地雖為田地，依上開條例規定
    仍可請求分割，又本件無法律或契約禁止分割之規定，全體繼承人又未能達成協
    議，爰有請求依法裁判分割之必要。至於系爭第八五三地號土地，因編為道路用
    地，故仍依兩造原應有部份比例保持共有。
(三)請求依據九十一年十月十六日之複丈成果圖分割，系爭土地田洋段第四０八號土
    地靠西側分割予被告戊○○、丙○○、辛○○三人依應有部分各三分之一取得。
三、證據：提出附圖、繼承系統表、土地登記簿謄本、地籍圖各一份為證。
乙、被告方面：
    被告甲○○、子○○、乙○○○、己○○、庚○○、丁○○、癸○、戊○○、丙○○、辛○○等十人未於言詞辯論期日到場，亦未提出準備書狀作何聲明或陳述
    。
丙、本院依職權函請：
  (一)財政部台灣省中區國稅局北港稽徵所檢送被繼承人葉帖死亡前最近年度之財產所
    得資料、財產歸戶清單及遺產稅申報書。
  (二)雲林縣虎尾地政事務所派員會同本院勘測系爭土地不動產並檢送測量圖十份。
    理　　由
一、本件被告甲○○、子○○、乙○○○、己○○、庚○○、丁○○、癸○、戊○○
    、丙○○、辛○○等十人未於言詞辯論期日到場，核無民事訴訟法第三百八十六
    條各款所列情形，爰依原告之聲請，由其一造辯論而為判決。
二、本件原告主張被繼承人葉帖於八十八年四月二日死亡，原告壬○○及被告甲○○
    、子○○、乙○○○、己○○、庚○○、丁○○、癸○等人係被繼承人葉帖之繼
    承人，另洪澄煌為被繼承人葉帖之三子，惟其於繼承開始前死亡，而戊○○、丙○○、辛○○係洪澄煌之子女。又被繼承人葉帖死後，遺有土地二筆，即雲林縣
    褒忠鄉○○段第四０八地號、地目田、面積二０四七平方公尺，所有權全部；同
    右地段，第八五三地號、地目道、面積一二六平方公尺，所有權全部，業據其提
    出被繼承人葉帖及其子女之戶籍謄本、土地所有權狀為證，並經本院於九十一年
    九月六日履勘現場及囑託雲林縣虎尾地政事務繪製現場土地複丈成果圖附卷可稽
    ，復為被告所不爭執，原告該部分主張自堪信為真實。
三、按繼承人得隨時請求分割遺產，民法第一千一百六十四條定有明文，而該法所定
    之遺產分割，係以遺產為一體，整個的為分割，而非以遺產中個個財產之分割為
    對象，亦即遺產分割之目的在遺產公同共有關係全部之廢止，而非個個財產公同
    共有關係之消滅。本件原告就全部遺產即系爭土地，訴請分割，尚無不合。
四、又按繼承人將公同共有之遺產，變更為分別共有，係使原公同關係消滅，另創設
    繼承人各按應有部分對遺產有所有權之新共有關係，其性質仍屬分割共有物之處
    分行為。故該遺產如係不動產，繼承人中一人或數人除經全體繼承人同意外，非
    先為全體繼承人之利益，辦理公同共有之繼承登記（土地登記規則第三十一條第
    一項）後，依民法第七百五十九條之規定，應不得逕行請求將該遺產變更為分別
    共有登記。查本件系爭遺產之各繼承人，於本院審理中，均已辦妥公同共有之繼
    承登記，是原告提起本訴，尚於法無違。
五、再共有人因共有物分割之方法不能協議解決，而提起請求分割共有物之訴，應由
    法院依民法第八百二十四條命為適當之分配，不受任何共有人主張之拘束，及不
    得以原告所主張分割之方法不當，遽為駁回分割共有物之訴之判決。最高法院四
    十九年臺上字第二五九六號著有判例，可資參照。鑒於分割共有物係以消滅共有
    關係為目的，因之法院為分割共有物之裁判時，不能創設新的共有關係，例如准
    許土地共有人，就土地一部份請求分割，或僅將土地之一部份予以分割，而其餘
    部分則分歸某部分共有人共有之情形。但有不能分割之情形，例如為共同使用之
    道路，或部分共有人明示就分得部分願維持共有者則屬例外，因在後一情形，乃
    是部分分得人，另以法律行為創設新的共有關係，與分割共有物之目的無悖，最
    高法院六十九年度台上字第一八三一號判決，可資參照。揆諸前揭說明，系爭坐
    落雲林縣褒忠鄉○○段第八五三地號土地，既屬供公眾通行之道路，乃屬不能分
    割，是該土地應分歸兩造並按原告與被告甲○○、子○○、乙○○○、己○○、
    庚○○、丁○○、癸○應有部分各九分之一；被告戊○○、丙○○、辛○○應有
    部分各二十七分之一比例共同取得。
六、末按系爭坐落雲林縣褒忠鄉○○段第四０八地號田地，面積僅二０四七平方公尺
    ，被告均未陳述願就該不動產繼續保持共有，如分割時按兩造間在繼承土地上之
    應繼分比例分割，所取得之土地零碎，不能達經濟效力，實不宜再予細分或分歸
    兩造中某特定人取得，此筆土地難以原物分配，應予變價分割，所得之款由原告
    與被告甲○○、子○○、乙○○○、己○○、庚○○、丁○○、癸○各按九分之
    一，被告戊○○、丙○○、辛○○各二十七分之一取得金錢。
七、本件係因分割共有物而涉訟，被告之主張及分割方案，按當時之訴訟程度，為伸
    張或防衛權利所必要，依民事訴訟法第八十一條第二款規定，自應命勝訴之原告
    負擔一部份之訴訟費用。
八、據上論結，本件原告之訴為有理由，依民事訴訟法第三百八十五條第一項前段、
    第七十九條但書、第八十五條第一項前段，判決如主文。
中　　　華　　　民　　　國　　九十一　　年　　十二　　　月　　　十　　　日
　　　　　　　　　　　　　　　臺灣雲林地方法院民事庭
~B法　　　官　陳婉玉
右為正本係照原本作成。
如對本判決上訴須於判決送達後二十日內向本院提出上訴狀。（須附繕本）
中　　　華　　　民　　　國　　九十一　　年　　 十二　　 月　　　十　　　日
~B法院書記官　魏輝碩
